【裁判字號】    98,保險,108
【裁判日期】    990517
【裁判案由】    返還保險費
【裁判全文】
臺灣臺中地方法院民事判決  98年度保險字第108號
原      告  乙○○
訴訟代理人  謝秉錡律師
被      告  丙○○
            新光人壽股份有限公司
法定代理人  甲○○
訴訟代理人  丁○○
當事人間請求返還保險費事件，本院於99年5月3日言詞辯論終結
，判決如下：
    主    文
原告之訴及假執行之聲請均駁回。
訴訟費用新台幣貳萬零捌佰元由原告負擔。
    事實及理由
甲、程序方面：
一、被告丙○○未於言詞辯論期日到庭，核無民事訴訟法第386
    條各款之情事，爰依原告之聲請，准由其為一造辯論判決。
二、按訴狀送達後，原告不得將原訴變更或追加他訴。但擴張或
    減縮應受判決事項之聲明者，不在此限。民事訴訟法第255
    條第1項第3款定有明文。本件原告起訴請求：被告應連帶給
    付原告新臺幣（下同）200萬元及自起訴狀繕本送達翌日起
    至清償日止，按年息5%計算之利息；後於民國（下同）99年
    5月3日當庭減縮聲明為：被告應連帶給付原告200萬元及自
    99年2月16日起至清償日止，按年息5%計算之利息，核屬減
    縮應受判決事項之聲明，核與首揭規定相符，應予准許，附
    此敘明。
乙、實體方面：
一、原告起訴主張：
  (一)被告丙○○原係被告新光人壽保險股份有限公司（下稱新光
    公司）設於台中市○○路○段465號10之中義收費通訊處組長
    ，負責對外招攬保險等業務。原告曾於96年6月間經被告丙
    ○○招攬而向被告新光公司購買新光人壽長福終身壽險，爾
    後被告丙○○一再聲稱增額投資得意理財變額壽險具有高額
    獲利，原告本與被告丙○○熟識，原告基於投資利益並認被
    告丙○○堪得信任，遂同意增額投保，並於96年6月23日承
    前之慣例，將投保之費用，分別自台中旱溪郵局帳號000000
    00000000匯款50萬元，誠泰商業銀行台中分行帳號00000000
    00000匯款50萬元，合作金庫銀行帳號0000000000000匯款
    100萬元與被告丙○○，共計200萬元，以為繳納增額保費之
    行為，並簽立要保書。被告則稱數日後會寄交正式保單，此
    簽立要保書一事，有原告母親劉秀琴在旁目睹緣由經過。
  (二)詎原告苦等不到該投資保險保險單，亦未收到任被告新光公
    司寄來之投資訊息，又原告於97年4月間收到被告新光公司
    發函與原告，稱被告丙○○已於97年3月10日辦理離職，原
    告知悉此情後，始覺有異，乃向中義收費通訊處申訴，被告
    新光公司對此應已知悉前開情事，方將此事告知與被告丙○
    ○，被告丙○○遂懼於東窗事發，開立一紙發票日為97年4
    月30日，支票號碼為BN0000000之支票，金額200萬元予原告
    欲掩飾犯行，惟該乙紙支票因存款不足列為拒絕往來，而遭
    退票。經查被告新光公司處長早知道有狀況，但是，因為被
    告丙○○業績好，所以利用她的名義繼續詐騙很多人，由於
    其上、下班不用打卡，紀錄無從查詢，基於此點，被告新光
    公司遂發函與原告稱被告丙○○已於97年3月10日辦理離職
    ，似欲免脫責任。質言之，被告新光公司應早已知悉被告丙
    ○○藉由代繳保費之機，行騙取財物之實，孰料被告新光公
    司卻未善為監督案件進度，任憑被告丙○○恣意收費，顯有
    未盡指揮監督之責。且被告丙○○佯稱投保基金，吸引原告
    投保，並將原告原欲用以繳納保費之途之金額，擅納為己有
    ，實已侵害原告之權利。
  (三)查「民法第188條第1項所謂受僱人因執行職務不法侵害他人
    之權利，不僅指受僱人因執行其所受命令，或委託之職務自
    體，或執行該職務所必要之行為，而不法侵害他人之權利者
    而言，即受僱人之行為，在客觀上足認為與其執行職務有關
    ，而不法侵害他人之權利者，就令其為自己利益所為亦應包
    括在內。」最高法院42年台上1224號判例參照。衡諸本件事
    實並參酌旨揭判例意旨，即可得知履行輔助人（受雇人）在
    客觀上足認與執行職務有關者即為執行職務，而不論雇用人
    或受雇人之主觀意思為何，故職務之職行行為本身、怠於執
    行職務、濫用職務與利用職務機會等行為均屬之，又上開判
    例甚而指出，縱令受雇人係為自己利益之行為亦應包括在內
    。
  (四)次查「衡之民法第188條第1項前段，責以僱用人責任之依據
    ，乃在於使用他人，享用其利者，應承擔其害，負其責任，
    且僱用人具有較佳能力，得以控管受僱人之品行、操守及其
    執行職務時之行為，並得藉商品、勞務之價格以分散損害。
    本件依甲與被上訴人接觸、招攬保險之上開過程以觀，甲之
    「行為外觀」業具執行職務之形式，在客觀上足使一般人認
    其係執行職務；另其以偽造之系爭保險要保書詐取被上訴人
    保險費之行為，係其利用保險業務員職務內容所給予之機會
    而為，應認該行為與其職務間具有「內在關聯性」。」「本
    件被告丙○○為被告新光公司之受僱人，其於執行被告新光
    公司所授權招攬之系爭投資型保險業務時，將原告所交付投
    保之款項侵占入己，依民法第184條第1項後段規定，自應對
    原告負侵權行為損害賠償責任。又被告新光公司既為被告丙
    ○○之僱用人，對於被告丙○○前揭執行業務之侵權行為，
    依民法第188條第1項之規定，自應負連帶損害賠償責任。」
    97年上更一字第143號判例、台中地院院97年訴字第1051號
    判決參照。
  (五)據上，原告信賴被告丙○○其乃被告新光公司之職員，故應
    就保險相關費用諸如，基金型保費、其他相關費用之繳付，
    於客觀上，在與之交易之非具保險專業認知之一般人，實難
    以判斷被告丙○○之職務、職權及職責。況倘被告丙○○將
    上開款項如數交與被告新光公司，則被告新光公司應無辯以
    被告丙○○非為執行職務之行為，款項為無法律原因之不當
    得利之理。是以原告將款項交付與被告丙○○，乃基於方便
    之途而不違一般交易通念，又被告新光公司抗辯被告丙○○
    收取系爭費用非執行職務，顯欲卸責洵無足採，加之被告新
    光公司未盡監督業務員之責，是以其對被告丙○○之上開侵
    權行為，依法即應負起僱用人之責。本件原告爰依民法第
    184條、第188條之規定請求被告二人負起連帶賠償責任。
  (六)對被告抗辯之陳述：
  (1)關於長福終身保險與本件系爭增額保險之時間點說明：
    本件應予澄清者，乃被告丙○○於96年6、7月間向原告招攬
    保險，原告方陸績向被告丙○○購買保險。又雖如被告新光
    公司所言長福保險其始期在增額保險之後，惟此更足以彰顯
    原告確係信賴被告丙○○實為進行招攬保險之業務，蓋若被
    告丙○○為向原告借款，則於後原告焉有再託被告丙○○購
    買長福終身險之可能，亦即必以在前之投資理財險被告丙○
    ○誠屬假借職務之便，進行簽訂，於後原告方有再向其購買
    長福終身險之理。
  (2)被告丙○○確係利用職務之便行詐取財物之實：
    關於保險公司就其所屬之業務員，本應善盡指揮監督之責，
    按此之理，本件於原告察覺被告丙○○詐取錢財斯時，被告
    新光公司中義收費處早已知悉此情，足見被告新光公司應已
    知悉被告丙○○假借收取保險費用之機會，行詐取財物之實
    ，對此被告新光公司竟未予監督案件進件進度，繼續容任被
    告丙○○恣意收費，對此被告新光公司應難卸免未善盡監督
    之責。
  (3)被告新光公司應與被告丙○○負連帶責任：
    依保險業務員管理規則第15條規定：「業務員經授權從事
      保險招攬之行為，視為該所屬公司授權範圍之行為，所屬
      公司對其登錄之業務員應嚴加管理並就其業務員招攬行為
      所生之損害依法負連帶責任。業務員同時登錄為財產保險
      及人身保險業務員者，其分別登錄之所屬公司應依法負連
      帶責任。前項授權，應以書面為之，並載明於其登錄證上
      。第一項所稱保險招攬之行為，係指業務員從事下列之行
      為：一、解釋保險商品內容及保單條款。二、說明填寫要
      保書注意事項。三、轉送要保文件及保險單。四、其他經
      所屬公司授權從事保險招攬之行為。業務員應於所招攬之
      要保書上親自簽名。但主管機關另有規定者不在此限。」
      。
    次依最高行政法院93年度判字第1178號判決意旨所示：「
      保險業務員應由所屬公司負責其資格之登錄、訓練、管理
      與監督，且業務員經登錄後應專為其所屬公司從事保險之
      招攬，如因招攬行為所生之損害並由所屬公司依法負連帶
      責任，因此保險業務員與其所屬保險公司之關係，與民法
      之僱傭關係較為相近。」。
    綜上，本件事發時被告丙○○為被告新光公司之保險業務
      員，衡酌上開實務見解，被告丙○○與被告新光公司間之
      關係，應似於民法之僱傭關係，職是之故，依民法第188
      條之規定，於雇用人指揮監督不周時，受僱人因執行職務
      ，不法侵害他人之權利者，由僱用人與行為人連帶負損害
      賠償責任。本件被告新光公司應就被告丙○○利用職務之
      便，致令原告誤信被告丙○○確係為施行職務，而向被告
      丙○○繳付保險費用，進而使原告受有200萬元之損害，
      自應與被告丙○○負起連帶賠償之責。
  (4)聲明：(1)被告等應連帶給付與原告200萬元，及自99年2月16
    日起至清償之日止，按年利率5%計算之利息。(2)原告願供擔
    保，請准宣告假執行。
二、被告則以：
  (一)被告新光公司部分：
  (1)原告就其有向被告公司投保而交付之保險費之事實負舉證責
    任：
    原告主張其將系爭標的交付予被告丙○○，係出於投保「
      得利理財」保險契約之目的，然被告丙○○將款項據為己
      有，被告公司應負僱用人之連帶賠償責任云云，既為被告
      公司所否認，則原告稱系爭款項係用以繳交「得利理財」
      保險契約保險費，乃原告主張有利於己之事實，自應就其
      主張負舉證之責。
    查被告公司並無原告所稱「得利理財」保險商品，且原告
      亦未舉出其所簽「得利理財」保險契約要保書（被告亦未
      曾收受此文件）或「得利理財」保險單，以證明其確有透
      過被告丙○○之招攬投保；原告亦未舉出被告丙○○用以
      向其招攬系爭「得利理財」保險之有關文件，例如用以介
      紹保險商品之簡介或傳單、被告丙○○為使原告瞭解保險
      商品詳細保障、應繳費用明細、投資標的種類與預估可能
      獲利情形等，而為原告設計之投保規劃書等資料，以證明
      被告丙○○確有向其招攬系爭「得利理財」保險，是原告
      顯未能舉證被告丙○○確有向其招攬系爭保單，自無從證
      明其確係出於繳交系爭「得利理財」保險保費之目的，而
      交付系爭款項予被告丙○○。
    原告雖舉原證2～4之帳戶交易明細資料、存摺影本、銀行
      傳票等，用以表彰其分別自其所有三個不同帳戶中，各匯
      款或轉帳50萬、50萬、100萬元予丙○○（按：原證3第2
      頁與第3頁之存摺內頁影本係同一頁存摺重複影印，僅能
      代表1筆50 萬元之轉帳紀錄），惟原證2～4之交易紀錄及
      存摺影本等資料，縱令為真，至多亦僅能證明原告有於96
      年6月23日匯款或轉帳予被告丙○○，並不足以證明該款
      項即係原告為向被告公司投保而交付之保險費。
  (2)原告並未投保系爭投資型保單：
    所謂經驗法則，係指由社會生活累積的經驗歸納所得之法
      則而言已如前述，而依通常經驗，一般保險業務員（無論
      隸屬於哪家保險公司）於向客戶招攬保險時，會替客戶就
      其擬投保或擬招攬之保單設計一份規劃書，詳細列出保單
      之各個細目，例如詳細保障項目、各年度全部應繳費用明
      細或總額、投資標的種類與預估可能獲利（若係投保投資
      型保單時）、各項投入金額與回收金額之報酬比例等，以
      使保戶瞭解其投保該保單可獲取之利益或保障，例如保險
      金等，以便其向保戶說項、遊說保戶投保，同時使保戶得
      以瞭解其所投保之商品內容。
    一般通常情形下，投保者最關心者，除其應繳保費數額外
      ，應即為投保該保險有何保障，亦即何時、何種條件下可
      領取保險金、保險金數額為何等，故投保者莫不詳細瞭解
      何時可領多少保檢金等重要資訊。又投資型保單，其本質
      亦係人壽保險之一種，僅係於人壽保險外，附加有投資之
      功能，故投資型保單仍具有人壽保險之基本保障，即保險
      金，併此敘明。
    原告稱係因被告丙○○一再聲稱投資系爭投資型保險具有
      高額獲利，遂同意投保，則依原告所述，至少表示被告丙
      ○○應有向原告說明若其投保系爭保單會有如何之「高額
      獲利」，例如可獲利多少，何時可領回保險金以實現獲利
      等資訊，然原告於鈞院99年1月14日言詞辯論期日竟當庭
      陳稱：「（法官問）丙○○有無告知什麼條件可領保險金
      ？原告答：無」，是原告竟就其投保系爭保險後，何時可
      以領回投資獲利所得之保險金，及何時可領取人壽保險金
      等一般人投保時均會特別關切之重點事項，均諉為不知，
      實與一般人之投保經驗有違而不足採。
    原告又未能舉出被告丙○○向其招攬系爭保險契約時所提
      示、用以介紹商品之傳單、規劃書等一般招攬保險時均可
      見之有關資料，顯見原告聲稱被告丙○○有向其招攬系爭
      投資型保險等語要屬不實。
  (3)原告與被告丙○○間，顯有私人借貸或其他債權債務等私人
    金錢關係存在：
    原告共向被告公司投保3次，依原告投保時間之先後順序
      分別為：96年7月4日透過被告丙○○招攬而投保之長福終
      身壽險、非由丙○○招攬而投保新長安保險（被保險人張
      文耀）、嗣再由丙○○招攬而投保之新長安保險（被保險
      人張鈺婕）。上開原告所稱之投保次數與被告所留有之投
      保紀錄完全相符，亦即原告所有投保均有成功，並無原告
      所稱保費遭業務員據為己有而未能成立保險契約之情事，
      則顯然系爭款項並非原告用以繳納保費之款項，而係原告
      與被告丙○○間之私人金錢關係。
    換言之，除本件系爭96年6月23日之投保外，被告公司查
      得之原告投保紀錄，與原告所稱之其餘投保紀錄相符，且
      原告亦僅就系爭96年6月23日金額200萬元之款項，主張係
      遭被告丙○○將其所繳保費據為己有而提起本件訴訟，是
      依原告之主張顯可推知原告所謂遭被告丙○○據為己有之
      保費，僅有系爭款項一筆，原告別無其他被丙○○侵占之
      保費，合先敘明。
    依原告原證2第3頁之交易明細可知，原告既主張該交易明
      細中之第8筆交易紀錄（96年06月23日，提轉匯兌，50萬
      元，摘要：00000000000000000000）即係其匯款予被告丙
      ○○繳交系爭保單保險費之證據，則依一般金融機構用以
      紀錄交易行為之通常方法可知，該筆交易紀錄中，關於「
      摘要」此一欄位所記載之「00000000000000000000」，即
      係表彰該資料為受款人即被告丙○○之帳戶。依此邏輯，
      原證2第3頁之交易明細倒數第2筆：「交易日期：96年10
      月2日，提轉匯兌，金額：94萬元，摘要：『
      00000000000000000000』」之交易紀錄，顯然即係原告匯
      款予被告丙○○之紀錄。惟查96年10 月2日原告匯款予被
      告丙○○之款項，與2件原告成功投保之保險契約之投保
      日期及應繳保費數額均不符，是96年10月2日之匯款，顯
      非原告用以繳交2件成功投保保險之保費之用。且原告聲
      稱遭被告丙○○據為已有之保費亦僅有系爭款項200萬元
      一筆，並不含96年10月2日原告匯款予被告丙○○之94萬
      元，故顯見96年10月2日原告所以匯款予被告丙○○，並
      非係出於繳納保費之目的，而係出於原告與被告丙○○間
      之私人金錢關係，故原告辯稱不認識被告丙○○、與丙○
      ○無私人金錢關係云云，顯屬不實。
    承上，原告與被告丙○○間既有私人金錢關係，且系爭3
      筆轉帳紀錄，與96年10月2日原告轉帳予被告丙○○之交
      易紀錄外觀上並無二致，則何以區別並證明系爭3筆轉帳
      紀錄為原告所稱之保險費繳付紀錄，而非如同96年10月2
      日一般，為原告與被告丙○○間之私人金錢關係？
    次由原告自舉原證6之梁聖芬支票可知，系爭200萬元款項
      確為原告與被告丙○○間私人之金錢關係，此有臺中高分
      院99 年度保險上字第1號判決：「又由丙○○嗣後簽發同
      額本票、及由梁聖芬簽發同額支票，交付予乙○○作為清
      償系爭款項，益見乙○○匯入丙○○之系爭款項，應係其
      與丙○○間之借款債務糾紛，尚乏證據證明係為投保被上
      訴人投資型保險之保費之用。」可憑。
    原告先是於起訴狀中稱原證6之支票係被告丙○○簽發予
      原告以為清償系爭款項之用，經被告質疑該支票簽章欄位
      所蓋印之印鑑，顯與「丙○○」三字不符後，又辯稱係被
      告丙○○以其女兒梁聖芬之支票交付予原告。然縱令該支
      票係梁聖芬簽發之支票，該支票本身並不能證明係因何故
      而開立，且不能證明該張支票與原告所稱系爭保險費有何
      關連，故該支票顯無足以證明係為投保系爭投資型保險之
      保費之用。
    再者，該原證6支票並未載明受款人，且原告並未舉證該
      張支票確如原告所稱係由被告丙○○直接交付予原告者，
      則原告何以證明其係該張支票第一手執票人，而非係原告
      經由其他因素輾轉取得者；是原告稱該支票係被告丙○○
      交付用以清償系爭款項云云，要不足採。
    原告又稱上開支票發票人係梁聖芬，則該支票所涉之債權
      債務關係顯係存在於梁聖芬與執票人之間，或係存在於執
      票人（例如原告）與被告丙○○之間，而與被告公司無關
      ，否則何以原告願收受該張支票作為清償系爭款項之用，
      而不逕向被告公司求償，由此益更彰顯系爭款項確為原告
      與被告丙○○或梁聖芬間之私人債權債務關係。
  (4)被告丙○○並未將系爭96年6月23日200萬元侵占入己：
    依原告所言係被告丙○○基於不法所有之意圖，而將原告
      所繳付之系爭保險費200萬元據為己有，則依通常情理，
      豈有嫌錢多之人，尤其是起貪念之人，豈會嫌錢多而只圖
      謀其中一筆款項，不將全部款項據為己有？原告於96年6
      月23日後，仍透過被告丙○○招攬而投保長福終身壽險、
      新長安保險，是若系爭200萬元款項確係被告丙○○將原
      告所繳保費據為己有，則被告丙○○理應連96年7月4日原
      告投保長福終身壽險，及其後原告投保新長安保險等之保
      險費，均一併據為己有方屬合理，怎會僅將96年6月23日
      原告交付之系爭200萬元款項予以侵吞，而不將其他保單
      之保費據為己有？原告所言顯悖於常情。
    且原告於96年6月23日事故後，尚於96年7月4日透過被告
      丙○○招攬而投保長福終身壽險，其後並再投保新長安保
      險，且此2保單均成功投保，其保費均未遭被告丙○○據
      為己有，則顯見系爭200萬元款項並非被告丙○○將原告
      所繳保費據為己有，否則顯與常理不符！
  (5)原告侵權行為損害賠償請求權已罹於時效：
    依一般人之通常經驗，投保保險契約時，於簽訂要保書後
      ，短則數天，多則約2週左右，即可收到保險公司核發之
      保險單，且投保在前之保單，通常情形下要無較投保在後
      之保單更晚收到之理。又一般通常智識之人理應於僅收到
      投保在後之保單，但卻未收到投保在前之保單時，即可警
      覺何以投保在前之保單尚未收到，而提出質疑，並追究、
      查明保單及所繳保費之下落，以維護個人權益，而不至於
      投保後10個月始發現未收到保單。
    本件原告於96年6月23日過後，尚於96年7月4日透過被告
      丙○○之招攬而投保長福終身壽險，有原告自舉長福終身
      壽險保單資料可稽，則原告於96年7月15日收受長福終身
      壽險保單之時，要無不質疑何以投保在前之系爭保單尚未
      取得之理？又怎可能不質疑所謂「保單還沒好」說詞之真
      實性，如此豈合乎常理？況原告於96年7月4日投保長福終
      身壽險之後，又再透過被告丙○○招攬而再投保新長安保
      險，則於原告再一次收受投保在後之新長安保險保單時，
      要無仍相信被告丙○○所謂系爭保險「保單還沒好」藉口
      之理，故原告聲稱其所以至97年4月間被告丙○○離職後
      始發現系爭款項遭被告丙○○據為己有，係因此前被告丙
      ○○均向其推託保單還沒好云云，顯屬不實。
    再者，原告早於78年（高血壓壽險）及94年（富康利率變
      動型保險）即有投保經驗（此二者均非被告丙○○招攬）
      ，則原告依其自身投保之經驗，應即可預期投保後約略多
      久可以拿到保單，亦即原告應可知悉取得保單之通常合理
      期間為何，故原告稱因被告丙○○向其表示保單還沒好，
      乃至於96年6月23日投保後經過10個月（即至97年4月時）
      ，方因收受被告丙○○離職通知始察覺等語，顯與常理不
      符。
    綜上，原告既於96年6月23日投保後，又於同年7月4日透
      過被告丙○○招攬投保長福終身壽險，則原告於96年7月
      15日收受長福終身壽險保單之時，就「其96年6月23日所
      投保之系爭保單竟於此際仍尚未核發，實乃不合理之情事
      」一事，要無不能察覺之理，換言之，原告至遲於96年7
      月15日收受長福終身壽險保單時，即已知悉其96年6月23
      日之保單未經被告公司核保成立，且其於96年6月23日所
      繳保費業遭被告丙○○據為己有。是原告遲至98年11月9
      日始提起本件訴訟，依民法第197條規定，顯已罹於二年
      時效。
  (6)本件原告之主張前後矛盾，且無邏輯可言，顯屬不實：
    原告借款予被告丙○○，並無不可再透過被告丙○○之招
      攬投保長福終身壽險之理，是原告稱被告丙○○若向其借
      款，原告焉有再託被告丙○○購買長福終身險之理云云，
      要不足採。
    又原告如係借款予被告丙○○，表示其與被告丙○○間有
      私交，則其嗣後於有投保需求時，託熟識之保險業務員（
      即丙○○）投保，甚為合理；又二人既有私交，原告亦有
      可能係基於人情之故，為幫助被告丙○○創造或達成業績
      目標，乃透過被告丙○○之招攬而投保長福終身壽險，如
      此亦甚為合理。此種人情保險於坊間亦甚為普遍，係社會
      上顯著之事實，故要無原告與被告丙○○間如有私人金錢
      關係，即不可能向被告丙○○投保之理。且原告透過被告
      丙○○之招攬投保，可促成被告丙○○有業績收入，且被
      告丙○○要有業績收入，才能有經濟能力清償其與原告間
      之債務，故若系爭200 萬元款項係原告借款予丙○○者，
      則顯然原告更有投保長福終身壽險之動機。
    原告稱其於本件系爭事故發生前，曾透過被告丙○○招攬
      而投保原證1之長福終身壽險，然原證1上清楚載明長福終
      身壽險之投保時間為「96年7月4日」，此日期顯在原告所
      稱繳付系爭款項予被告丙○○之日期（96年6月23日）之
      後，則何來原告所謂「先經丙○○招攬購買長福終身壽險
      、爾後丙○○一再聲稱增額投資有高獲利、遂於96年6月
      23日『承前之慣例』，將保費匯款予丙○○」之可能？原
      告所言，單就發生時點之先後而言，即顯屬不實。
    再者，96年7月4日投保長福終身壽險之性質（非投資型保
      險）與原告自稱96年6月23日投保之「得利理財」保險（
      自稱為投資型保險）完全不同，係二種各自獨立之保險商
      品，並無關連，則何來原告所稱「必以在前之投資理財險
      被告丙○○誠屬假借職務之便，於後原告方有再向其購買
      長福終身險之理」？且原告並未論述何以其稱必係系爭投
      資型保險投保在前之理？是其主張顯不足採。
    末查，原告先是於起訴狀中陳稱，原告係先行投保長福終
      身壽險，爾後始投保系爭投資型保險；復又改稱，原告必
      是先投保系爭投資型保險，始有可能再於其後投保長福終
      身壽險。其主張前後矛盾，且毫無邏輯可言，顯不足採。
  (7)被告新光公司不負僱傭人之連帶損害賠償責任：
    本件原告稱係為繳納保費，故乃分三筆匯款予被告丙○○
      ，然原告雖提出匯款或帳戶資料，主張有匯款予被告丙○
      ○，但原告所舉匯款或帳戶資料中，並無任何「繳交保費
      」之字眼，是原告就其匯款予被告丙○○之原因，即原告
      所稱係為「繳交保費」之目的，顯未有舉證；且原告亦未
      舉證被告丙○○有向其招攬系爭投資型保單，則原告顯不
      能證明被告丙○○收受原告系爭匯款係基於被告丙○○招
      攬保單、收取保費之行為。復依原告所舉證物，縱能證明
      其有匯款予被告丙○○，其匯款予被告丙○○之原因眾多
      ，並無「客觀上」可認為係與被告丙○○「執行職務行為
      」有關之「外觀」與證據，亦即並無「『客觀上』可認為
      系爭款項係原告繳交保費之『外觀』」存在，是系爭款項
      之交付顯然無足以認係與被告丙○○執行職務之行為有關
      ，故即為與執行職務無關之個人行為，是被告公司顯無依
      民法第188條規定負連帶賠償責任之理。
    另原告引用保險業務員管理規則，並稱依該規則之規定，
      「保險招攬」之行為係指業務員從事「解釋商品及條款、
      說明填寫要保書注意事項、轉送要保文件、其他招攬行為
      」，則顯見原告明知「匯款予業務員私人帳戶」並不在上
      述保險招攬行為範圍內，而非業務員從事保險招攬之行為
      ，卻仍將系爭款項匯入業務員丙○○個人帳戶，足見原告
      匯款予被告丙○○之目的，與業務員丙○○執行職務無關
      。
    又依保險業務員管理規則之規定，「將款項分三筆匯入業
      務員『私人帳戶』」，顯非業務員執行職務之行為，則原
      告稱「其將系爭款項匯入被告丙○○私人帳戶之行為，亦
      屬保險業務員執行職務之行為」云云，顯與原告自舉之保
      險業務員管理規則之規定有違，而不足採，故要無被告公
      司負連帶責任之理。
  (8)縱令原告有對被告丙○○提出刑事告訴，亦無足以為被告公
    司應負連帶賠償責任之認定：
    本件原告雖稱其有對被告丙○○提出刑事告訴，惟「告訴
      」僅係原告主觀意識之表述，至於其主張是否屬實，係另
      一回事；如同本件訴訟僅需原告片面之詞即可興訟，但原
      告之訴是否有理由，係待原告善盡舉證責任後，由法院依
      法判斷，並非有提出告訴或提起訴訟即代表原告之主張為
      真，此乃當然之理。故縱令原告有對被告丙○○提出告訴
      ，亦不足以證明原告確實係出於繳交保費之目的而交付系
      爭款項予被告丙○○，更無足以認定被告公司應負何連帶
      賠償責任。
    又縱令被告丙○○有於原告對其所提告訴案件中為任何陳
      述，亦係屬被告丙○○於本件民事審判程序外所為之陳述
      ，對本件無拘束力，不足以為本案事實認定之基礎，乃屬
      當然；且被告丙○○於告訴案件中之陳述，縱有不利益，
      其不利益之效力亦應不及於被告公司。
  (9)聲明：(1)如主文第1項所示。(2)如受不利之判決，願供擔保
    請准宣告免為假執行。
  (二)被告丙○○未於言詞辯論期日到庭，亦未提出任何書狀作何
    聲明或陳述。
三、兩造經法官整理並簡化爭點，結果如下：
  (一)兩造不爭之事項：
  (1)被告丙○○於96年6月間受僱於被告新光公司，擔任中義收
    費通訊處組長，負責對外招攬保險業務。
  (2)被告丙○○於97年3月10日離職。
  (3)原告曾於96年6月23日先後轉帳50萬元、50萬元及匯款100萬
    元給被告丙○○，共計給付200萬元給被告丙○○。
  (4)原告經由丙○○介紹曾經向被告投保：
    96年7月4日長福終身壽險、96年10月2日新長安終身壽
    險、96年10月5日新長安終身壽險，原告均有收到保險單
    ，其中96年7月4日「長福終身壽險」，並於96年7月15日接
    獲被告新光公司之保險單。
  (5)原告於96年10月2日另於郵局匯款94萬元予被告丙○○。
  (二)兩造爭執之事項：
  (1)原告於96年6月23日交付被告丙○○之200萬元是否為投保被
    告新光公司「增額投資得意理財變額壽險」之保費？
  (2)若原告給付被告丙○○前揭200萬元為保費，被告丙○○是
    否詐騙原告投保，並將保費侵占入己而對原告構成侵權行為
    ？原告侵權行為損害賠償請求權是否罹於時效？
  (3)若被告丙○○對原告有前揭侵權行為，被告新光公司是否應
    負僱傭人之連帶損害賠償責任？
四、本院得心證之理由：
  (一)原告主張：被告丙○○於96年6月間受僱於被告新光公司，
    擔任中義收費通訊處組長，負責對外招攬保險業務，嗣於97
    年3月10日離職；原告曾於96年6月23日先後轉帳50萬元、50
    萬元及匯款100萬元給被告丙○○，共計給付被告丙○○200
    萬元等情，業為兩造所不爭，故應堪採信。
  (二)原告主張前揭給付被告丙○○200萬元，乃係投保被告新光
    公司「增額投資得意理財變額壽險」之保費等情，已為被告
    所否認。經查：
  (1)原告經本院訊問時陳稱：「（法官問：原告所訂立的保險契
    約的內容為何？是何種保險契約？）當時丙○○要保，表示
    投資基金，所以我就交付予被告丙○○200萬元。（法官問
    ：原告與被告丙○○有何關係？）沒有任何關係，也不是朋
    友，因為我二嫂即鄭素娥認識被告丙○○，有向其購買保單
    ，可能從我二嫂處知道我居住何處，所以丙○○到我家向我
    要保。（法官問：之前有無向丙○○購買保險？）從無，本
    件200萬元是第一份保單。（法官問：被告丙○○如何向你
    要保？保險契約利潤如何？）被告丙○○只告訴我比定期利
    率還高。（法官問：有無告知你什麼時候或條件可以領得保
    險金？）沒有。（法官問：你何時與被告丙○○簽訂保險單
    ？）97年6月23日。（法官問：當時有無其他人在場？）只
    有我母親在場。（法官問：何時就給付被告丙○○200萬元
    ？如何給付？）當天我就將我所有定期存款誠泰銀行50萬元
    、郵局50萬元、合庫銀行100萬元解約後，以匯款方式匯予
    被告丙○○。（法官問：如此高額保費為何只是匯入保險員
    的個人而非匯入保險公司的帳戶？）因為被告丙○○前來要
    保。（法官問：何時得知被告丙○○並未就系爭保險契約向
    被告新光公司投保？）97年4月間我收到被告新光公司97年4
    月1日發函，通知被告丙○○已於97年3月10日離職，我就去
    找被告丙○○，丙○○於97年4月30日開立她女兒梁聖芬的
    支票給我，後來跳票。（法官問：你在96年6月23日投保後
    至97年有一年期間，為何沒有向被告丙○○拿取正式的保險
    契約？）期間我有找被告丙○○，但她表示保險契約沒有辦
    好。」等語。本院審酌原告自陳其投保之初並不認識被告丙
    ○○，也非朋友，而且也是第1次向被告丙○○投保，則其
    對於所投保之保險契約有關自身重要利益之保險條件竟全然
    不知，且於當天即將200萬元一次匯入被告丙○○個人之帳
    戶內，均顯違常情，故該200萬元是否真屬投保被告新光司
    前揭保險之保費，顯有可疑。
  (2)又原告前揭給付200萬元後，復經由丙○○介紹曾經向被告
    投保：96年7月4日長福終身壽險、96年10月2日新長安
    終身壽險、96年10月5日新長安終身壽險，原告均有收到
    保險單，其中96年7月4日「長福終身壽險」，並於96年7月
    15日接獲被告新光公司之保險單等情，亦為兩造所不爭。本
    院審酌原告前揭給付被告丙○○200萬元，曾先後經由被告
    丙○○向被告新光公司投保前揭保險，且均有收到投保後之
    保險單，何以原告自稱投保在先之「增額投資得意理財變額
    壽險」，原告未收到任何保險單，竟未向被告丙○○索取，
    且直到被告丙○○97年3月10日離職，原告仍未收受保險單
    ？顯見前揭200萬元款項，應非給付保費之用。
  (3)被告主張：原告於96年10月2日另於郵局匯款94萬元予被告
    丙○○等情，業為原告所不爭，原告雖陳稱：「（法官問：
    原告為何於96年10月2日匯款94萬元予被告丙○○？）我母
    親在賣菜，被告丙○○向我母親借款，因為我母親沒有戶頭
    ，所以借用我的戶頭去匯款借錢予被告丙○○。」等情。惟
    查：原告於96年6月23日自同帳戶匯款50萬元予被告丙○○
    之資金來源為郵局之「定存淨額」，而96年10月2日94萬元
    匯款之資金來源亦同為郵局「定存淨額」，金額分別為54萬
    元、40萬元，共計94萬元，此有原告提出該郵局帳戶之歷史
    交易清單影本在卷足稽。本院認該郵局帳戶匯款資金來源，
    顯然均屬定存解約之資金，並無原告之母另行匯入之資金，
    故原告前揭陳稱係其母借款予被告丙○○之款項云云，顯屬
    迴避之詞，不足採信。本院復認原告雖陳稱其並不認識被告
    丙○○，也非友人云云，然從原告陸續透過被告丙○○向被
    告新光公司投保三份保險，且於96年10月2日又匯款94萬元
    借予被告丙○○等情觀之，姑不論該筆94萬元借款之出借人
    究為原告本人或原告之母，均足顯原告與被告丙○○間已超
    越業務員與客戶之關係，而屬可有私人借貸往來之關係，由
    此更足顯原告前揭給付被告丙○○200萬元非當然屬投保被
    告新光公司保險之保費，此外原告既未能舉證證明該筆200
    萬元確為保費之給付，則被告新光公司前揭抗辯，應堪採信
    。被告丙○○雖未到庭，亦未提出書狀作何聲明或陳述，然
    基於共同訴訟人間主張共通原則，就原告對被告丙○○部分
    之請求，被告新光公司前揭抗辯，本院仍應予審酌並且採為
    裁判之基礎，附此敘明。
  (三)綜上所述，本件原告既未能舉證證明前揭匯予被告丙○○之
    200萬元為投保被告新光公司「增額投資得意理財變額壽險
    」之保費，本院再衡諸經驗法則，原告給付前揭200萬元之
    原因亦可能基於借款或其他法律關係，則原告主張被告丙○
    ○對原告詐欺投保並將原告給付200萬元之保費侵占入己之
    侵權行為，顯乏證據證明，從而原告依民法第184條、第188
    條請求被告連帶給付200萬元及法定遲延利息，均無理由，
    應予駁回。原告之訴既無理由，其假執行之聲請即失所附麗
    ，應併予駁回。
丙、結論：原告之訴為無理由，依民事訴訟法第385條第1項前段
    、第78條，判決如主文。
中    華    民    國    99    年    5     月    17    日
                  民事第一庭    法  官  陳毓秀
正本係照原本作成。
如對本判決上訴，須於判決送達後20日內向本院提出上訴狀。
中    華    民    國    99    年    5     月    17    日
                                書記官  陳玲誼

司法院資訊處製作；財團法人民間司法改革基金會備份。
